【裁判字號】    97,消債抗,27
【裁判日期】    980216
【裁判案由】    更生事件
【裁判全文】
臺灣屏東地方法院民事裁定            97年度消債抗字第27號
抗  告  人  甲○○
上列抗告人因更生事件，對於中華民國97年9 月18日本院裁定（
97年度消債更字第163號），提起抗告，本院裁定如下：
    主  文
原裁定廢棄。
抗告人甲○○自民國九十八年二月十六日下午四時起開始更生程
序。
命司法事務官進行本件更生程序。
    理  由
一、原裁定意旨略以：消費者債務清理條例之制度目的乃為使經
    濟生活陷於窘境之債務人，藉由更生程序，妥適調整債務人
    與債權人之權利義務關係，保障債權人之公平受償，並謀求
    債務人經濟生活之更生，從而健全社會經濟發展，是聲請更
    生之前提要件自以債務人不能清償債務或有不能清償之虞為
    必要。本件依抗告人所提財產及收入狀況說明書之記載，抗
    告人名下有房屋1 棟及土地3 筆，總值為新台幣（下同）4,
    991,086 元，核與其財產歸屬資料清單所載相符，不論依抗
    告人自認之債務總額2,679,386 元，或依財團法人金融聯合
    徵信中心當事人綜合信用報告－債務清理條例前置協商專用
    債權人清冊所載債務總額3,959,557 元，抗告人均無不能清
    償債務或不能清償之虞，當無重新調整其與債權人間權利義
    務之必要，抗告人聲請更生，不符消費者債務清理條例第3
    條之規定，且屬無法補正之情形等情，因依清費者債務清理
    條例第8 條之規定，裁定駁回抗告人更生之聲請。
二、抗告意旨則以：抗告人所有坐落屏東縣崁頂鄉○○段371 地
    號土地及其上100 建號建物即門牌號碼同鄉○○村○○路9
    號房屋，為自用住宅，因向台灣土地銀行借款150 萬元，而
    設定最高限額180 萬元之抵押權；抗告人所有坐落台東縣成
    功鎮○○段151 地號土地應有部分3 分之1 ，設定有100 萬
    元之普通抵押權，擔保其父劉奎柱（已歿）積欠其外祖母黃
    陳香雲之100 萬元債務；抗告人所有坐落屏東縣崁頂鄉○○
    段338 地號土地，則設定有55萬元之普通抵押權，作為向藍
    予汶等人借款之擔保，嗣因抗告人於97年2 月間失業，無法
    繼續繳納債務協商應攤還之款項，為籌資還債不得不出售該
    筆土地，惟經商妥曾梓銘以160 萬元買受後，雖已由曾梓銘
    交付抗告人50萬元以清償該筆抵押債務，並塗銷抵押設定登
    記，且已由曾梓銘代繳土地增值稅約25萬元，惟尚未辦畢過
    戶登記，即遭聯邦銀行聲請假扣押查封，以致抗告人不但未
    能取得尾款約85萬元以資還債，反而因此負欠曾梓銘50萬元
    （土地增值稅部分已另申請退稅），並應對其負債務不履行
    之損害賠償責任。抗告人固擁有上開3 筆土地及1 棟房屋，
    惟其中自用住宅為抗告人繼承之祖厝，倘遭查封拍賣，抗告
    人與其家人將無安身立命之處所，理應繼續保有；坐落台東
    縣成功鎮○○段151 地號土地位置偏僻，又係共有之土地，
    不易換價；坐落屏東縣崁頂鄉○○段338 地號土地則已遭假
    扣押查封，而無法任意處分，是縱認抗告人之資產高於負債
    ，非不能清償債務，至少亦應認有不能清償之虞，原裁定遽
    行駁回抗告人更生之聲請，容有未洽等語，對原裁定提起抗
    告，求予廢棄原裁定，另為准予開始更生程序之裁定。
三、按債務人不能清償債務或有不能清償之虞者，得依本條例所
    定更生或清算程序，清理其債務。債務人與金融機構協商成
    立者，不得聲請更生或清算。但因不可歸責於己之事由，致
    履行顯有重大困難者，不在此限。本條例施行前，債務人依
    金融主管機關協調成立之中華民國銀行公會會員，辦理消費
    金融案件無擔保債務協商機制與金融機構成立之協商，準用
    前項之規定。消費者債務清理條例第3 條及第151 條第5 項
    、第6 項定有明文。又所謂不能清償，消費者債務清理條例
    並無明確之定義，應係指債務人欠缺清償能力，不能履行到
    期之給付義務，債務人雖擁有財產，惟如脫售困難或不能脫
    售時，亦可認係陷於清償不能。至所謂不能清償之虞，消費
    者債務清理條例亦無明確之定義，應係指預期債務人於現存
    債務之履行期屆至時有不能履行之危險。
四、經查：抗告人所有坐落屏東縣崁頂鄉○○段371 、338 地號
    土地、100 建號建物及台東縣成功鎮○○段151 地號土地應
    有部分3 分之1 ，其價值共高達4,991,086 元之事實，固有
    財政部高雄市國稅局財產歸屬資料清單附於原審卷內可憑。
    惟坐落屏東縣崁頂鄉○○段371 地號土地及其上100 建號建
    物，為台灣土地銀行設定有最高限額180 萬元之抵押權，目
    前其抵押債權額為1,325,000 元；坐落台東縣成功鎮○○段
    151 地號土地應有部分3 分之1 ，則為黃陳香雲設定有100
    萬元之普通抵押權，其債務人劉奎柱為抗告人之父，抗告人
    應繼承該100 萬元抵押債務，有土地登記謄本、戶籍謄本及
    財團法人金融聯合徵信中心當事人綜合信用報告－債務清理
    條例前置協商專用債權人清冊可稽。姑不論坐落屏東縣崁頂
    鄉○○段338 地號土地原設定有55萬元之普通抵押權，以擔
    保藍予汶等人之債權，嗣因出售予曾梓銘，由曾梓銘交付抗
    告人50萬元以清償抵押債務，方得塗銷該抵押權設定登記，
    單以前述現存抵押債權2,325,000 元計算，抗告人所有上開
    3 筆土地及1 棟房屋之價值扣除抵押債權後，應僅剩2,666,
    086 元（4,991,086 －2,325,000 ＝2,666,086） 。又抗告
    人所欠金融機構無擔保債務為2,679,386 元，若連同其所欠
    曾梓銘無擔保債務50萬元計算，更高達3,179,386 元之多，
    此有安泰銀行製作之無擔保債務還款計劃及本院97年度司票
    字第1067號本票裁定可稽，顯見抗告人之負債業已超過資產
    ，而非如原裁定所稱資產高於負債。且抗告人因無法履行已
    到期債務之給付義務，而於消費者債務清理條例施行前，依
    銀行公會會員辦理消費金融案件無擔保債務協商機制與金融
    機構成立協商，有如後述，亦可見抗告人業已陷於不能清償
    債務之狀態，原裁定認為抗告人並無不能清償債務之情形，
    尚有未洽。
五、其次，抗告人主張：其因消費借貸、信用卡及現金卡契約，
    積欠國泰世華銀行589,959 元、匯豐銀行53,811元、渣打銀
    行15,095元、誠泰銀行（已改為新光銀行）46,251元、聯邦
    銀行388,844 元、萬泰銀行288,510 元、台新銀行296,540
    元、安泰銀行907,811 元、中國信託銀行92,565元，合計2,
    673,86元，於95年間依銀行公會會員辦理消費金融案件無擔
    保債務協商機制，與上開金融機構成立協商，自95年9 月起
    ，分168 期，於每月10日清償20,855元，惟96年底因其祖母
    蔡金桂所患失智症病情加劇，其須經常陪同蔡金桂就醫，並
    須與其姑媽蔡淑玲輪流照顧蔡金桂，以致影響工作，在僱用
    人暗示之下，於97年農曆過年前自所任職之才富軸承行辭職
    ，並因失業無法再履行上開協商成立之債務清償方案，於97
    年4 月8 日經安泰銀行寄發消費金融案件債務協商毀諾通知
    函等情，業據其提出協議書、無擔保債務還款計劃、消費融
    案件債務協商毀諾通知函、安泰銀行活期儲蓄存款存摺、各
    類所得扣繳暨免扣繳憑單、誌豐車業行在職證明書（抗告人
    於97年4 月14日始另任新職）及蔡金桂之診斷證明書、病歷
    、門診紀錄單、入住護理之家證明書、極重度失智身心障礙
    手冊（97年2 月26日核發）等件為證，堪信為實在。依此，
    可謂抗告人係因照顧罹患失智症之祖母，在無法兼顧工作之
    下而失業，並因失業而無法履行協商成立之債務清償方案，
    足認係其因不可歸責於己之事由，致履行顯有重大因難，符
    合消費者債務清償條例第151 條第5 項但書之規定，而得聲
    請更生。
六、綜上所述，本件抗告人因負債超過資產，已不能清償債務，
    且其前此依銀行公會會員辦理消費金融案件無擔保債務協商
    機制，與金融機構協商成立之債務清償方案，係因不可歸責
    於己之事由，致履行顯有重大困難，而毀諾未完全履行，復
    查無本件有消費者債務清理條例第6 條第3 項、第8 條前段
    及第46條各款所列應駁回更生聲請之情形，揆諸前揭消費者
    債務清理條例條例第3 條及第151 條第5 項、第6 項之規定
    ，抗告人聲請更生，自應准許之。原裁定駁回抗告人更生之
    聲請，容有未洽，抗告意旨指摘原裁定不當，求予廢棄原裁
    定，另為准予開始更生程序之裁定，為有理由，爰將原裁定
    廢棄，並依消費者債務清理條例第45條第1 項及第16條第1
    項之規定，裁定如主文第2 、3 項所示。
七、據上論結，本抗告為有理由，依清費者債務清理條例第45條
    第1 項、第16條第1 項、第15條、民事訴訟法第492 條前段
    ，裁定如主文。
中    華    民    國    98    年    2     月    16    日
                    民事第一庭    審判長法  官  孫國禎
                                        法  官  潘  快
                                        法  官  春生
上為正本係照原本作成
本件不得再抗告
中    華    民    國    98    年    2     月    16    日
                                        書記官  蘇雅慧


司法院資訊處製作；財團法人民間司法改革基金會備份。
